【裁判字號】    92,訴,702
【裁判日期】    921203
【裁判案由】    營利事業所得稅
【裁判全文】
臺中高等行政法院判決                              九十二年度訴字第七○二號
                              .
    原      告  台櫻投資股份有限公司
    代  表  人  甲○○
    訴訟代理人  陳貴端  會計師
                易昌運  會計師
    被      告  財政部臺灣省中區國稅局
    代  表  人  乙○○
    訴訟代理人  丙○○
                丁○○
右當事人間因營利事業所得稅事件，原告不服財政部中華民國九十二年六月五日台財
訴字第○九二○○一五三五五號訴願決定，提起行政訴訟。本院判決如左︰
    主  文
原告之訴駁回。
訴訟費用由原告負擔。
    事  實
甲、事實概要：緣原告於民國八十七年五月十三日投資櫻廚股份有限公司（下稱櫻廚
    公司）新台幣（下同）二千二百五十萬元，嗣後以櫻廚公司於同年十二月十五日
    經股東臨時會決議減資百分之九十九．八七五，其所投資之金額應予認列該年度
    損失，申請更正該年度營利事業所得稅結算申報書，經被告否准認列。原告不服
    ，提起訴願遭駁回，遂提起本件行政訴訟。
乙、兩造聲明：
一、原告聲明求為判決：訴願決定及原處分均撤銷。
二、被告聲明求為判決：原告之訴駁回。
丙、兩造之陳述：
壹、原告起訴意旨略以：
一、按公司組織依所得稅法第二十二條第一項前段規定會計基礎採權責發生制，另依
    同法第六十三條規定長期投資，應以其成本為估價標準。復依商業會計法第一條
    、第十條第一、二項規定，收益、費用於確定時應即時入帳。本件原告於八十七
    年五月十三日投資櫻廚公司，投資金額為二千二百五十萬元，因該公司經營不善
    ，至八十七年十一月底帳面累積虧損為八九、五四八、八一五元，於八十七年十
    二月十五日經股東臨時會決議減資百分之九九．八七五，並立即生效，因辦理登
    記需委託他人辦理，需相當時日之作業流程，至八十八年二月二十二日經台灣省
    政府建設廳核准減資在案，原告係於八十七年度發生實質之投資損失二千二百五
    十萬元，惟被告以櫻廚公司未公開上市上櫃屬長期投資為由，否准於八十七年度
    認列原告之實質損失，以營利事業所得稅查核準則（下稱查核準則）第九十九條
    第三款規定認列為八十八年度投資損失，該行政規則已違反前開所得稅法之權責
    基礎列帳及一般公認會計原則之規定，應屬無效。
二、本件原告所投資櫻廚公司期間僅八個月，在所得稅法未對長短期投資有具體規定
    之情況下，自係以投資人之決策為依據，被告逕認為長期投資，實無依據。又被
    告否准認列系爭實質損失，致原告當年度盈餘虛增二千二百五十萬元，遭被告加
    徵百分之十未分配盈餘二百二十五萬元，惟依未分配盈餘加徵百分之十之立法意
    旨，該未分配盈餘應依財務所得為計算基礎，八十七年度原告轉投資櫻廚公司確
    已虧損，且已召開股東臨時會通過辦理減資，被告所核定之未分配盈餘加徵百分
    之十之稅額已嚴重影響原告之權利與租稅之損失。
貳、被告答辯意旨略以：
一、本件原告於八十七年五月十三日投資櫻廚公司，投資金額二千二百五十萬元，佔
    該公司股權百分之二十八‧一三，因該被投資公司為未上市上櫃公司，依財務會
    計準則公報第五號第十六條規定，其所投資係為長期投資，且原告該年度之財務
    報表查核簽證會計師林紘一依查核準則第二條第二項規定及會計師查核簽證財務
    報表規則第六條規定，簽核申報於當年度該公司資產負債表之長期投資項下。另
    依據查核準則第九十九條第三款規定，櫻廚公司經主管機關核准減資日為八十八
    年二月二十二日，若有投資損失應認列於八十八年度，而非八十七年度，從而，
    被告否准認列原告八十七年度投資損失二千二百五十萬元，應無不合。
二、依查核準則第二條第一項規定，營利事業所得稅之調查、審核，應依稅捐稽徵法
    、所得稅法及本準則之規定辦理，其未經規定者，依「有關法令」之規定辦理。
    所得稅法對於長期、短期投資之區分雖無明確規定，惟本件被投資公司為未上市
    上櫃公司，被告乃依「有關法令」，即財務會計準則公報第五號第十六條規定認
    定該項投資係為長期投資，並無不妥；又查核準則第九十九條第三款前段規定，
    因被投資事業減資而發生投資損失，其需經主管機關核准者，以主管機關核准後
    股東會決議減資之基準日為準。本件被投資公司雖於八十七年十二月十五日經股
    東臨時會決議減資亦有報經主管機關核備，惟主管機關係於八十八年二月二十二
    日核准減資在案，原告若有投資損失，依上開規定，應認列於八十八年度而非本
    年度；是原告主張所得稅法相關規定對於長期、短期投資之區分，並無明確規定
    ，且主張投資損失之認列係以股東會決議減資之日為準，該項投資損失應准於本
    年度認列，容屬誤解。
三、至原告訴稱依商業會計法採權責發生制會計基礎，主張收益、費用於確定時應即
    時入帳，惟投資損失應以實現者為限，為查核準則第九十九條第一款所規定。另
    依所得稅法第六十三條規定長期投資，應以其成本為估價標準乙節，核與系爭認
    列之年度無關，被告依查核準則第九十九條第三款前段規定，否准認列上項投資
    損失，於法並無不合，亦未違反其母法之規定。
    理  由
一、原告未於言詞辯論期日到場，又無民事訴訟法第三百八十六條所列各款情形，爰
    依被告之聲請，由其一造辯論而判決。
二、按「被投資公司股票，未在公開市場交易或無明確市價者，應列為長期股權投資
    。」，為財務會計準則公報第五號第十六條所明定。次按「營利事業所得稅之調
    查、審核，應依稅捐稽徵法、所得稅法及本準則之規定辦理，其未經規定者，依
    有關法令之規定辦理。」、「營利事業之會計事項，應參照商業會計法及財務會
    計準則公報等據實記載，產生其財務報表。」及「投資損失：一、．．．三、因
    被投資事業減資而發生投資損失，其需經主管機關核准者，以主管機關核准後股
    東會決議減資之基準日為準，其無需經主管機關核准者，以股東會決議減資之基
    準日為準。」，各為查核準則第二條第一項、第二項及第九十九條第三款所分別
    規定。
三、本件原告於八十七年五月十三日投資櫻廚二千二百五十萬元，嗣後以櫻廚公司於
    同年十二月十五日經股東臨時會決議減資百分之九十九．八七五，其所投資之金
    額應予認列該年度損失，申請更正該年度營利事業所得稅結算申報書，經被告否
    准認列。原告不服，循序提起本件行政訴訟。
四、原告訴稱：按公司組織依所得稅法第二十二條第一項前段規定會計基礎採權責發
    生制，另依同法第六十三條規定長期投資，應以其成本為估價標準。復依商業會
    計法第一條、第十條第一、二項規定，收益、費用於確定時應即時入帳。原告於
    八十七年五月十三日投資櫻廚公司，投資金額為二千二百五十萬元，期間僅八個
    月，在所得稅法未對長短期投資有具體規定之情況下，自係以投資人之決策為依
    據，被告不得逕認為長期投資。又因該公司經營不善，至八十七年十一月底帳面
    累積虧損為八九、五四八、八一五元，於八十七年十二月十五日經股東臨時會決
    議減資百分之九九．八七五，並立即生效，應認列原告八十七年度之實質損失，
    被告以查核準則第九十九條第三款規定認列為八十八年度投資損失，致原告當年
    度盈餘虛增二千二百五十萬元，遭被告加徵百分之十未分配盈餘二百二十五萬元
    ，該行政規則已違反前開所得稅法之權責基礎列帳及一般公認會計原則之規定，
    應屬無效。
五、惟查財政部於中華民國八十七年三月三十一日修正發布之查核準則，係規定有關
    營利事業所得稅結算申報之調查、審核等事項。該準則第九十九條第三款有關因
    被投資事業減資而發生投資損失之認列，規定：「其需經主管機關核准者，以主
    管機關核准後股東會決議減資之基準日為準，其無需經主管機關核准者，以股東
    會決議減資之基準日為準。」，乃對被投資事業減資而發生投資損失之認列投資
    基準日等技術性、細節性事項加以規定，為使稽徵作業簡化明確所必要；又所謂
    權責發生制，係指凡在會計期間內已確定發生者始應入帳，以「被投資公司股東
    會決議減資之基準日」為確定該投資發生損失之日期，經核亦與權責發生制之會
    計原則無違，是前開查核準則第九十九條第三款之規定，亦並未牴觸所得稅法第
    二十二條之規定，本件自得適用。
六、經查，本件原告於八十七年五月十三日投資櫻廚公司，投資金額二千二百五十萬
    元，佔該公司股權百分之二十八．一三，因該被投資公司為未上市上櫃公司，依
    前述財務會計準則公報第五號第十六條規定，其所投資係為長期投資。又原告該
    年度之財務報表查核簽證會計師林紘一，亦依查核準則第二條第二項規定及會計
    師查核簽證財務報表規則第六條規定，簽核申報於當年度該公司資產負債表之長
    期投資項下，投資持有比例為百分之二八．一三（訴願卷第八十一頁）。至原告
    所投資之櫻廚公司雖於八十七年十二月十五日經股東臨時會決議減資亦有報經主
    管機關核備乙節。惟查，本件被投資之櫻廚公司減資係於八十八年二月二十二日
    經主管機關核准，有臺灣省政府建設廳函件可佐（附本院九十二年度訴字第六七
    二號原處分卷一三七頁），又依該公司查核簽證會計師陳貴端依營利事業所得稅
    查核準則第二條第二項及會計師查核簽證財務報表規則第六條規定，於該報表第
    十二頁之第十四點簽核揭露：「本公司為改善財務結構彌補帳面虧損，於八十八
    年二月五日經股東會決議辦理減資七九、九○○、○○○元，．．．並於八十八
    年二月二十二日經經濟部（應為臺灣省政府建設廳）核准變更登記。」（附同卷
    一三九頁反面），該櫻廚公司既於八十八年二月五日始經股東會決議辦理減資，
    雖未據原告提出該公司股東會紀錄，尚無從得知決議之減資基準日究係何日，然
    該基準日必不會早於八十八年二月五日，乃當然之理，若原告有是項投資損失，
    無論櫻廚公司依查核準則第九十九條第三款規定，有無需經主管機關核准者，原
    告提列系爭投資損失，均應為八十八年度，是原告上開主張，自屬無據。
六、綜上所陳，原處分依首開規定，否准原告請求將其於八十七年五月十三日投資櫻
    廚公司損失二千二百五十萬元，認列八十七年度損失，並無違誤，訴願決定予以
    維持，亦無不合，原告請求撤銷原處分及訴願決定，為無理由，應予駁回。
據上論結，本件原告之訴為無理由，爰依行政訴訟法第一百九十五條第一項後段、第
九十八條第三項前段、第二百十八條，民事訴法第三百八十五條第一項前段，判決如
主文。
中    華    民    國    九十二      年      十二      月      三        日
                 臺 中 高 等 行 政 法 院   第 四 庭
                                審 判 長 法      官  沈  應  南
                                         法      官  黃  淑  玲
                                         法      官  許  武  峰
右正本證明與原本無異。
如不服本判決，應於判決送達後二十日內向本院提出上訴書狀，其未表明上訴理由者
，應於提起上訴後二十日內向本院提出上訴理由書（須依對造人數附具繕本）；如於
本判決宣示或公告後送達前提起上訴者，應於判決送達後二十日內補提上訴理由書（
須附繕本）。未表明上訴理由者，逕以裁定駁回。
提起上訴應預繳送達用雙掛號郵票三九○元（三十四元及五元郵票各十份)。
中    華    民    國    九十二      年      十二      月      三        日
                                         法院書記官  王  永  慶


司法院資訊處製作；財團法人民間司法改革基金會備份。
